臺灣高等法院臺中分院刑事判決　　　　　　　　　九十三年度上更(一)字第六七號
　　上　訴　人
　　即　被　告　甲○○
　　選任辯護人　鐘登科律師
右上訴人即被告因貪污治罪條例案件，不服臺灣臺中地方法院九十年度訴字第二七四
二號，中華民國九十一年五月三日第一審判決（起訴案號：臺灣臺中地方法院檢察署
九十年度偵字第一六三三０號），提起上訴，經判決後，由最高法院發回更審，本院
判決如左：
      主  文
原判決撤銷。
甲○○無罪。
      理  由
一、本件公訴意旨略以：被告甲○○自民國（下同）七十七年七月起至八十四年八月
    一日止，受聘擔任國立臺灣大學醫學院附設醫院（下簡稱臺大醫院）醫師，係依
    據法令從事公務之人員，明知其已依「國立臺灣大學醫學院附設醫院醫師領取不
    開業獎勵金實施要點」（下簡稱實施要點）之規定，簽署「國立臺灣大學醫學院
    附設醫院醫師領取不開業獎金承諾書」（下簡稱承諾書），應不得在外私自開業
    及兼業，始得按照上開實施要點向臺大醫院具領不開業獎勵金。詎被告竟基於意
    圖為自己不法所有之概括犯意，未事先經臺大醫院報備許可，自八十四年五月二
    十七日起至七月二十九日止，每週六全天前往王錦飛開設位於臺中縣清水鎮鎮○
    街三十八號王婦產科診所（下稱王婦產科），從事婦產科醫療業務，每次向王錦
    飛領取新臺幣（下同）一萬餘元之報酬（每接生一人領取一千五百元，每施以流
    產手術一人領取一千元，門診早、中、晚三節共九千元，門診人數超過九十人，
    每一人加領五十元），而連續隱瞞其在王婦產科診所從事未經許可之院外診療業
    務並領取報酬之事實，且繼續向臺大醫院請領該項不開業獎勵金，利用職務上之
    機會詐領該獎勵金，致使臺大醫院負責發放醫師不開業獎勵金之承辦人員陷於錯
    誤，誤以為其未在外從事醫療業務，而依上開實施要點按月發給被告不開業獎勵
    金，因認被告涉犯貪污治罪條例第五條第一項第二款之利用職務上之機會，詐取
    財物罪嫌。
二、訊據被告甲○○固坦承曾於前揭任職臺大醫院期間簽署承諾書，及向臺大醫院領
    取不開業獎勵金，並於前揭時間未經臺大醫院許可而在王婦產科看診之事實，然
    堅決否認有何利用職務上之機會詐領該項獎勵金犯行，辯稱：其於八十四年五月
    底，即規劃要自八十四年七月一日起在臺中縣豐原市自行開業，為了習得開業經
    驗，故於前開時間前往其學長王錦飛開設之王婦產科見習，但未領取酬勞。其於
    八十四年五月底，即向任職之臺大醫院提出離職請示單，並辦理離職手續，但因
    主管長官慰留懇談，及職務交接關係，加以準備開業之診所承包工程延宕，故繼
    續服務至八十四年七月三十一日始離職；依其在臺大醫院任職期間，對不開業
    金規定之了解，只需在院外之診療行為，未收取報酬，即不違反該規定，故前開
    在王婦產科見習期間，其刻意不支領任何報酬。迨至本件審理期間，臺大醫院覆
    函稱不論有無收取報酬，均應先報經核准後，其立即將溢領勵金退還，其確無
    任何詐領前開勵金之意思云云。經查公訴意旨認被告涉有前開利用職務上之機
    會詐取財物之犯嫌，無非依據證人王錦飛、吳月霞之證述，佐證被告確有額外收
    取酬勞之舉，而非純粹幫忙見習，並以依前揭實施要點之規定，臺大醫院主治醫
    師應於規定期限內簽立承諾書，嚴守不從事未經許可之院外診療業務（包括日間
    及夜間），故須經臺大醫院核准後始可支援院外診療工作，收取交通費，有臺大
    醫院（九十）校附醫秘字第○一五二七號函在卷可稽。被告於任職臺大醫院醫師
    之職務期間，簽署不開業承諾書具領該項獎金，事後復又以上開方法隱瞞其在王
    婦產科從事未經許可之院外診療業務並領取報酬之事實，致使臺大醫院負責發放
    醫師不開業獎勵金之承辦人員陷於錯誤，仍依上開實施要點按月發給被告該項不
    開業獎勵金，所為自已構成前開犯罪等為論據。
三、惟按貪污治罪條例第五條第一項第二款之公務員利用職務上之機會，詐取財物罪
    ，性質上仍屬詐欺罪之一種，就詐取財物之構成要件而言，與刑法詐欺罪相同，
    故而應以行為人有圖為自己不法所有之主觀犯意存在，並表現於外，在客觀上有
    利用其可乘之事機而使相對人陷於錯誤致交付財物，以遂其獲取不法所有犯意之
    目的者，為其構成要件（最高法院八十三年度臺上字第六七０六號判決可資參照
    ）。又詐欺罪之構成要件中所謂以詐術使人交付，必須被詐欺人因其詐術而陷於
    錯誤，若其所用方法不能認為詐術，亦不致使人陷於錯誤，即不構成該罪。又所
    謂詐術，固不以欺罔為限，即利用人之錯誤而使其為財物之交付，雖亦屬詐術，
    惟必須行為人有告知他人之義務竟不為告知，而積極利用他人之錯誤，始足成立
    （最高法院九十一年度臺上字第一０七一號判決可資參照）。另依學者通說，咸
    認詐欺罪之客觀構成要件要素，計有：詐騙行為、他人之陷於錯誤、陷於錯誤者
    之處分財產、財產處分者本人或第三人之財產損失、行為人之獲得財產利益或使
    第三人得之，同時該各不同之客觀構成要件要素彼此間，必須存有原因上之關聯
    ，亦即必須係由於行為人之詐騙行為，而引起他人之錯誤，並因此項錯誤而處分
    財產，且由於被騙者之處分財產，造成被騙者本人或第三人財產上之損失，行為
    人則獲得他人之物或財產上之利益，或使第三人得之，始該當詐欺罪之構成要件
    。
四、本件為判斷被告於前揭任職臺大醫院期間，具領不開業勵金，又在外執行醫療
    業務，是否構成詐欺罪，實有必要就該不開業勵金設立緣由及具領之程序先予
    明。按臺大醫院為求各級醫師加強從事臨床教學、服務與研究，曾於七十三年
    間訂定不開業金實施要點，嗣於七十六年又經修正其內容，並依據該實施要點
    ，另訂定有實施醫師專勤制度執行辦法。依被告任職期間有效實施之前述不開業
    金實施要點規定，各級醫師應於規定期限內簽立遵守支領不開業金承諾書（
    依專勤制度執行辦法，係自七十三年八月一日起實施專勤制度，各級醫師應每學
    年度簽約一次），否則得按其職級調整職務（各級住院醫師得予解除任用或解聘
    ，專任主治醫師得改為兼任主治醫師，具臨床學科各級教師職務之主治醫師得改
    聘為同級之兼任教師）；已支領不開業金之各級醫師，違反簽立承諾書所列事
    項，經院方查明屬實者，除應追回自違反承諾之日起所領之全部金外，並由院
    方報校處分。而各級醫師所簽承諾書，自前開實施要點施行以來，迄今雖曾經四
    次修改內容，但其內容及附帶規定意旨均大致相同，於被告任職期間，均規定新
    進醫師應於到職前簽訂本承諾書，自到職之日起發給不開業金；不簽約者，註
    銷人事命令。此有前述相關實施要點、承諾書表等在卷可稽（見八十九年度發查
    字第二０九四號卷第五十至五十五頁、六十至六十四頁，原審卷第七十三頁以下
    ）。至不開業金之具領方式，係由出納部門，將該金與薪津一併造具清冊，
    於每月一日以媒體轉帳，直接匯入醫師個人帳戶，並無另行簽署具領清冊或填具
    申請書，亦經臺大醫院以九十三年五月二十一日（九十三）校附醫人字第九三０
    ０二０四六二八號函說明甚詳（見本院卷第四十九頁）。足見本件被告應係自七
    十七年七月一日起任職臺大醫院（見本院前審卷(一)第二一四頁離職請示單記載）
    ，即開始簽立承諾書，並持續按月於每月一日以媒體轉帳方式連同薪津受領不開
    業金，迄其於八十四年八月一日離職為止。惟臺大醫院就該被告所簽署承諾書
    之保管，因配合該院空間改造，歷數次搬遷，已尋不著，致無從判斷被告於任
    職期間究有無因人事管理之疏漏而未簽署承諾書之年度，而僅能依所簽立承諾書
    係配合會計年度，即自當年七月一日起至次年六月三十日止（八十九年度新會計
    年度實施後，亦配合改曆年制行之）之事實，配合被告係於八十四年八月一日離
    職，故推測其最後簽署承諾書之期間應為八十四年七月一日起至八十五年六月三
    十日（見本院前審卷(二)第一四四頁函）。但依本件被告於八十四年五月底所提出
    之離職請示單顯示，被告為選擇開業，原預定於八十四年七月一日離職，嗣經上
    級主管懇談後，因被告仍未改其志，而由臺大醫院副院長代理院長於八十四年六
    月十七日批示准予辭職，同時批示因職務交接之故，需服務至同年七月三十一日
    （見本院前審卷(一)第二一四頁）；則被告於八十四年七月一日至同年八月一日之
    間，既已處於辭職獲准，而在辦理交接職務之狀態，衡情應無再簽署承諾之必要
    與可能，故被告於本院陳稱，其記憶中似未曾簽署過期間僅一個月之承諾書，應
    與常情相符。
五、又如前所述，臺大醫院醫師於簽署承諾書後，係自到職之日起發給專勤（不開業
    ）勤金，其後於每月一日連同薪津一起轉帳發給，不再填具申請書或簽署具領
    清冊；其後如有違反支領專勤勵金之規定，則由院方追回自違反承諾書之日起
    所領得之全部勵金。而其所謂違反支領專勤勵金之規定，主要係指從事未經
    認可之院外診療業務而言，如僅係預備從事未經認可之院外診療業務，顯然不能
    認為有違反前開規定。又按該醫院所核定八十九年十二月三十一日以前所使用之
    承諾書，固附帶規定醫師簽署承諾書後，事後就所填列「奉派（准）兼任院外臨
    床醫療或教學時間表」，如有變動，應於事實發生前一星期內陳報，並將奉核定
    案送人事室登記；但就醫師擬依自己計畫自行開業，而先行在外見習執行診療業
    務，應如何陳報，則付之闕如。因此，本件被告於八十四年五月底提出離職請示
    單後，為預作開業之準備，而未經報請核定，「計畫」利用每周一次前往王婦產
    科見習診療，揆之前開規定內容，即難認有何違反。至其於八十四年五、六、七
    月每月一日，分別受領不開業金，就各該月份而言，實係被告尚未實際從事院
    外診療業務之前，即由臺大醫院主動發給，其受領之時，原無任何違反規定可言
    ；臺大醫院亦非因受被告消極不陳報從事院外診療業務之欺騙，而陷於錯誤始發
    給不開業金，亦即臺大醫院之發給被告不開業金，與被告未陳報其從事院外
    診療業務之間，顯然欠缺原因上之關聯。況依前開承諾書之附帶規定，並未要求
    被告為如何之陳報，被告消極未告知從事院外診療業務，亦難認係利用臺大醫院
    承辦人員錯誤之消極施用詐術行為。再者，觀之前述被告所提離職請示單，其記
    載之辭職生效日期，原填為八十四年七月一日，而臺大醫院副院長於八十四年六
    月十七日已批准離職，但因職務交接之故，需服務至同年七月三十一日始准離職
    ，因而辭職生效日期塗改為同年八月一日。被告在該段極短期間內，既處於辭職
    獲准，只待辦理交接職務之狀態，同時為籌備自行開業事宜，其心思衡情應係集
    中在離職、開業之規畫；又參以被告自八十四年五月二十七日起至同年七月二十
    九日止，按其職級比例受領之不開業金，僅九萬六千三百二十一元，有臺大醫
    院九十一年三月六日（九十一）校附醫人字第九一００００三五０五號函在卷足
    憑（見原審卷第七十三頁），其數額相對於被告同時間具領之薪資，及自行開業
    後依一般社會所認知之業務收入，皆非鉅大利益，衡之常情，被告顯無以此謀得
    不法利益之必要。其辯稱並無詐取財物之犯意，核與常情並無違背，而堪予採信
    。
六、綜上所述，本件依臺大醫院發給被告不開業金之流程觀之，被告於八十四年五
    、六、七月份，既係尚未實際從事院外診療業務之前，即已經由媒體轉帳受領各
    該月份不開業金，顯見臺大醫院並非因被告故意隱瞞其在王婦產科從事未經許
    可之院外診療業務之事實，而陷於錯誤，始誤發給該金。雖被告於受領該金
    後，從事未經許可之院外診療業務，有違其簽署承諾書之內容，依承諾書之附帶
    規定，應由臺大醫院追回其自違反承諾之日起所領之全部金；然此乃係臺大醫
    院應為之行政上措施，或宜循民事爭訟程序追回不當得利之問題，尚不能反而倒
    果為因認為被告有何施用詐術，使臺大醫院承辦人員陷於錯誤，而發給不開業
    金之情形。本件被告所為，與詐欺罪之構成要件尚屬有間。此外，又查無任何被
    告涉有利用職務上之機會詐取財物之積極證據，公訴意旨所指被告涉犯之罪行，
    要屬不能證明。原審法院未詳予審究本件不開業金具領，與被告行為間有無因
    果關聯，率爾認定被告所為構成利用職務上之機會詐取財物，自有未當，被告上
    訴意旨否認犯行，並執以指摘原判決不當，即有理由，應由本院將原判決撤銷，
    改為被告無罪之判決。
據上論斷，應依刑事訴訟法第三百六十九條第一項前段、第三百六十四條、第三百零
一條第一項，判決如主文。
本案經檢察官陳惠珠到庭執行職務。
中      華      民      國    九十三    年      七      月      一      日
                                   臺灣高等法院臺中分院刑事第六庭
                                         審判長法　官　李  文  雄
                                               法  官　陳　嘉　雄
                                               法　官  邱  顯  祥
右正本證明與原本無異。
如不服本判決應於收受送達後十日內向本院提出上訴書狀，其未敘述上訴之理由者並
得於提起上訴後十日內向本院補提理由書（均須按他造當事人之人數附繕本）。
                                               書記官  陳  桂  芬
中     華 民     國     九十三     年      七      月      二       日
                                                              　　　　　Ａ
